臺灣高等法院民事判決
111年度上字第667號
上  訴  人  吳西源律師即翔禾鑫營造股份有限公司破產管理人

被 上訴 人  臺北市政府工務局新建工程處

法定代理人  林昆虎
訴訟代理人  涂惠民律師
上列當事人間請求給付工程保固保證金事件，上訴人對於中華民
國111年3月28日臺灣臺北地方法院109年度建字第300號判決提起
上訴，本院於111年11月30日言詞辯論終結，判決如下：
    主      文
上訴駁回。
第二審訴訟費用由上訴人負擔。
    事實及理由
一、上訴人在本院提出破產法修正草案及破產法第114條第3款規
    定，主張破產債權人行使抵銷權之期間及限制，係對於其在
    原審已提出之攻擊防禦方法所為補充，依民事訴訟法第447
    條第1項第3款規定，應予准許。　　
二、上訴人主張：翔禾鑫營造股份有限公司（下稱翔禾鑫公司）
    經臺灣士林地方法院（下稱士林地院）於民國105年5月20日
    裁定宣告破產，士林地院於同年7月14日裁定選任伊為翔禾
    鑫公司之破產管理人。翔禾鑫公司與被上訴人先後於98年8
    月27日簽訂「士林21號公園附建地停車場新建工程」（下稱
    系爭停車場土建工程）採購契約、於102年3月22日簽訂「士
    林21號公園附建地下停車場新建工程-零星工程」（下稱系
    爭停車場零星工程，合稱系爭二工程）採購契約而承攬系爭
    二工程，均已完工，保固期間均已屆滿，缺失改善工程亦已
    結算驗收，則翔禾鑫公司依系爭停車場土建工程契約第47條
    第4款、系爭停車場零星工程契約第14條第1項第3款約定或
    民法第179條規定，得請求被上訴人發還保固保證金，依序
    為新臺幣（下同）228萬0171元、6萬7552元，合計234萬772
    3元（下合稱系爭保固保證金）。被上訴人雖以其他工程之
    損害賠償債權為抵銷抗辯，惟系爭保固保證金係被上訴人於
    翔禾鑫公司破產宣告後所負債務，且被上訴人已知翔禾鑫公
    司有停止支付及聲請破產後而取得其他債權，依破產法第11
    4條第1、3款規定，不得抵銷。又被上訴人未於破產程序之
    債權申報期間申報對翔禾鑫公司之債權，依破產法修正草案
    ，亦不得為抵銷。況被上訴人於106年4月27日、108年6月25
    日已承諾返還系爭保固保證金，依此契約約定及誠信原則、
    權利濫用原則，被上訴人亦不得為抵銷等語。
三、被上訴人則以：翔禾鑫公司另向伊承攬「臺北市政府消防局
    松江分隊新建工程」（下稱系爭消防局工程），因無法正常
    施工而經伊於102年12月17日終止契約，致生重新發包、遲
    延完工等損害，伊依系爭消防局工程契約第22條第1項第4款
    約定，除扣抵工程保留款外，尚得請求翔禾鑫公司賠償重新
    發包價差損害1753萬6154元、增加監造服務費用336萬6606
    元、增加水電廠商工程管理費36萬0132元，依破產法第113
    條第1項規定，伊得不依破產程序申報債權，於破產程序終
    結前，與系爭保固保證金債務互為抵銷。伊已於109年4月15
    日、6月3日向上訴人為抵銷之意思表示，系爭保固保證金債
    務已消滅等語，資為抗辯。
四、原審判決駁回上訴人之訴，上訴人提起上訴，聲明：㈠原判
    決廢棄；㈡被上訴人應給付上訴人234萬7723元，及自起訴狀
    繕本送達翌日起至清償日止，按週年利率5％計算之利息；㈢
    願供擔保請准宣告假執行。被上訴人則答辯聲明：㈠上訴駁
    回；㈡如受不利判決，願供擔保請准宣告免為假執行。
五、兩造不爭執翔禾鑫公司於105年5月20日經士林地院裁定宣告
    破產，上訴人經士林地院選任為破產管理人，翔禾鑫公司承
    攬系爭二工程之保固期間5年於107年屆滿，缺失改善工程於
    108年間屆滿，計有剩餘保固保證金228萬0171元、6萬7552
    元等情，並有破產宣告裁定、選任破產管理人裁定、系爭二
    工程契約、5年保固期滿缺失修繕工程相關資料、被上訴人
    函覆保固保證金金額等函文可稽（見原審卷一第25-107、12
    1、283-373頁、卷二第5-23頁、本院卷第106頁），堪認此
    部分事實為真實。又被上訴人起訴請求翔禾鑫公司賠償系爭
    消防局工程終止後所生之損害，經原法院以108年度建字第2
    61號判決以此屬破產債權，應依破產程序行使權利為由，駁
    回被上訴人之訴確定，亦有判決書、確定判決證明書、民事
    撤回上訴狀足憑（見原審卷一第123-137頁）。
六、上訴人請求被上訴人返還系爭保固保證金，被上訴人則以系
    爭消防工程契約終止後所生之損害賠償債權為抵銷抗辯，是
    否有理，說明如下：
　㈠按破產債權人於破產宣告時，對於破產人負有債務者，無論
    給付種類是否相同，得不依破產程序而為抵銷，破產法第11
    3條第1項定有明文。查：
　⒈被上訴人以翔禾鑫公司未正常施工為由，於102年12月17日終
    止系爭消防局工程契約，於103年1月16日辦理終止契約後之
    結算查驗及扣款，剩餘未施作工程款為1億4285萬6167元，
    另於103年6月30日與訴外人鉅綠營造有限公司（下稱鉅綠公
    司）以1億6840萬元簽約，由鉅綠公司接續施作完工等情，
    有查驗紀錄、工程結算總表、估驗計價單、估驗詳細表、被
    上訴人與鉅綠公司所簽工程契約、估驗計價單、估驗詳細表
    （見原審卷二第177-350頁）及終止契約工程結算書（見原
    法院108年度建字第261號卷一第503-551頁）可稽。且被上
    訴人於終止契約時，已向翔禾鑫公司表明：「本處將於契約
    終止日起，扣留貴公司應得之工程款，包括未領取之工程估
    驗款、全部保留款等，並不發還貴公司之履約、差額保證金
    。至本契約經本處自行或洽請其他廠商完成後，如該扣留之
    工程款扣除本處為完成本契約所支付之一切費用及所受損害
    後有剩餘者，本處再將該剩餘金額給付貴公司」（見原法院
    108年度建字第261號卷一第465頁）。而被上訴人於103年6
    月30日與鉅綠公司簽約時，即可預期其受有重新發包價差之
    損害至少2254萬3833元（即鉅綠公司簽約金額168,400,000
    元－翔禾鑫公司剩餘未施作金額142,856,167元＝22,543,833
    元，見原審卷二第195、350頁），至鉅綠公司於105年5月30
    日結算總價增加為1億7890萬8946元（見士林地院108年度建
    字第261號卷一第819-821頁），監造廖晏瑋建築師事務所核
    算價差損失亦增加為2818萬7918元，有該事務所函及工程明
    細表可稽（見原審卷二第401-443頁），經扣抵翔禾鑫公司
    未領工程款1065萬1764元後，尚得請求1753萬6154元，堪認
    被上訴人因可歸責於翔禾鑫公司之事由而終止契約所生之損
    害賠償債權，係在翔禾鑫公司破產宣告前即已成立，依破產
    法第98條規定，應屬破產債權。原法院108年度建字第261號
    確定判決亦採相同見解可參（見原審卷一第123-131頁）。
    故被上訴人於翔禾鑫公司破產宣告前，對其有損害賠償債權
    存在，為翔禾鑫公司之破產債權人，應堪認定。
　⒉按債權與其滋生之請求權，並非同一。債權若約定有清償期
    日，於清償期日屆至前，其債權存在，然履行請求權尚不存
    在（最高法院86年度台上字第3785號判決意旨參照）。次按
    保固保證金，乃承攬人於工作物完成後為擔保履行其對於工
    作物瑕疵之保固責任所交付予定作人之金額，於保固期限屆
    滿且無待解決事項時，應予發還。是當事人就既已存在之債
    務，約定於預期之不確定事實發生時履行，係對債務之清償
    期為約定，而非附以停止條件。查，系爭停車場土建工程契
    約第47條第1款前段、第3款前段、第4款約定：「保固保證
    金，除契約另有約定外，按結算總價（不含植栽部分）百分
    之三計算」、「保固保證金由工程款及保留款或乙方得領回
    之履約保證金優先抵繳」、「保固保證金未經動用之部分，
    於保固期滿且無瑕疵待改善情事時，返還之」，第46條第6
    款前段約定：「乙方（即翔禾鑫公司）未依前款約定改正瑕
    疵、逾期不改正或拒絕改正者，甲方（即被上訴人）得以保
    固保證金改正之……」，及系爭停車場零星工程契約第14條第
    1款第1目關於保固保證金之繳納：「廠商於履約標的完成驗
    收付款前應繳納保固保證金」，第3目關於發還約定：「全
    部工程保固期滿前，機關應通知本工程接管、維護或使用單
    位/監造單位、廠商派員會同勘查確認無瑕疵待改正事項，
    於完成第17條第9款約定事項後30日內發還。發還方式如下
    ：於保固期滿1次發還」，第6款準用第3款第4目、第9目關
    於保證金不予發還之約定：「因可歸責於廠商之事由，致部
    分終止或解除契約者，依該部分所占契約金額比率計算之保
    證金；全部終止或解除契約者，全部保證金」、「其他因可
    歸責於廠商之事由，致機關遭受損害，其應由廠商賠償而未
    賠償者，與應賠償金額相等之保證金」（見原審卷一第179-
    181、321-325頁）。依上約定，翔禾鑫公司102年間以工程
    款抵繳保固保證金（見原審卷一第435、503-505頁），於保
    固期滿且無瑕疵待改善情事、無扣抵損害賠償或扣抵後尚有
    餘額時，被上訴人應予發還。是返還系爭保固保證金之債權
    係以預期之不確定事實發生為清償期，於清償期屆至前，其
    債權即已存在，僅尚不得請求履行，至前開約定中關於翔禾
    鑫公司之工作如有瑕疵應改正或有其他可歸責之事由發生，
    被上訴人得逕自該保留款中扣抵其因此所生之損害部分，為
    工程款債權債務綜合結算之約定抵銷權，毋庸被上訴人另為
    抵銷之意思表示。準此，應認翔禾鑫公司之系爭保固保證金
    債權在破產宣告前即已存在，僅須待不確定期限屆至始能請
    求被上訴人履行。
　⒊綜上，被上訴人所負返還系爭保固保證金債務及就系爭消防
    局工程之損害賠償債權，均於翔禾鑫公司破產宣告前即已成
    立，俟上訴人於109年2、3月間請求被上訴人發還系爭保固
    保證金，被上訴人於109年4月15日、6月3日函向上訴人為抵
    銷之意思表示（見原審卷一第97、99、107、109頁）時，二
    者均已屆清償期，具備抵銷之適狀，則被上訴人依破產法第
    113條第1項規定，不依破產程序，逕為抵銷，自屬合法。被
    上訴人之系爭保固保證金債務已因抵銷而消滅，則上訴人依
    系爭二工程契約之約定，請求被上訴人發還系爭保固保證金
    ，應非有據。又被上訴人所為抵銷合法，其因而解免返還系
    爭保固保證金之義務，具有法律上原因，亦未因此致翔禾鑫
    公司受有損害，則上訴人依民法第179條規定，請求被上訴
    人返還系爭保固保證金，亦屬無據。　　
  ㈡至破產法第114條第1款、第3款前段固規定破產債權人，在破
    產宣告後，對於破產財團負債務者，及破產人之債務人，已
    知其停止支付或聲請破產後而取得債權者，不得為抵銷。惟
    依上㈠⒉之說明，被上訴人所負系爭保固保證金債務係在破產
    宣告前成立，僅清償期尚未屆至，上訴人主張被上訴人係在
    破產宣告後始負返還系爭保固保證金債務，故依破產法第11
    4條第1款規定不得抵銷云云，自非可採。上訴人又主張：被
    上訴人係已知翔禾鑫公司有停止支付及聲請破產後而取得債
    權，依破產法第114條第3款規定，不得抵銷云云。惟衡以該
    款之立法意旨係為避免破產債務人惡意取得債權為抵銷，影
    響其他債權人公平受償（見本院卷第183-184頁之修正草案
    說明）。然被上訴人於101年5月與翔禾鑫公司簽訂系爭消防
    局工程契約（見原審卷二第105頁），因可歸責於翔禾鑫公
    司之事由而於102年12月17日終止契約、於103年6月30日重
    新發包，被上訴人當時即已受有損害，其顯非於知悉翔禾鑫
    公司停止支付或聲請破產後，始惡意對其取得債權以抵銷系
    爭保固保證金債務，自與破產法第114條第3款前段規定不得
    抵銷之情形不符。　
　㈢上訴人再主張：倘認被上訴人返還系爭保固保證金之債務成
    立於破產宣告前，然被上訴人早已得知翔禾鑫公司有停止支
    付及受破產宣告之情形，卻未於申報債權期間申報系爭消防
    局工程之損害賠償債權並以之為抵銷，違反公平受償原則，
    不得抵銷云云，並舉破產法修正草案第181條準用第80條為
    據（見本院卷第182-186頁）。查破產法修正草案關於破產
    債權人抵銷權之行使雖設有「以於債權申報期間屆滿前得抵
    銷者為限，得於該期間屆滿前向債務人為抵銷」之限制，惟
    尚非現行有效之法律，且與現行破產法第113條第1項明訂破
    產債權人得不依破產程序為抵銷，及關於抵銷權行使之期間
    ，並未設有規定等節，顯有扞格，自不得以修正草案限制被
    上訴人抵銷權之行使。而依現行破產法規定，破產債權人於
    破產程序終結前，得隨時向破產管理人為抵銷之意思表示，
    至破產債權之申報，要非抵銷權行使之前提（最高法院著有
    100年度台上字第1936號判決、101年度台再字第23號判決、
    102年度台上字第2075號裁定，關於重整債權人依公司法第2
    96條第2項準用破產法第113條規定行使抵銷權，可資參照）
    。準此，被上訴人於破產程序終結前，向上訴人為抵銷之意
    思表示，自屬合法。
　㈣上訴人復主張：兩造已於106年4月27日、108年6月25日合意
    成立返還系爭保固保證金之契約，被上訴人行使抵銷權，違
    反誠信、權利濫用云云，並以106年4月27日會議紀錄及被上
    訴人108年6月25日函文為證（見原審卷一第33-35、51頁）
    。惟查，106年4月27日會議係就本院104年度建上字第12號
    判決認定被上訴人溢扣工程款之利息部分討論後續處理事宜
    （見原審卷一第437-475頁之判決書），至於尚餘之保固保
    證金將於保固期滿前另函通知相關單位訂期辦理保固會勘確
    認保固缺失事項後，辦理後續支應事宜。又被上訴人108年6
    月25日函文僅向上訴人說明系爭停車場土建工程之缺失修繕
    工程驗收程序完成後，始得辦理保固保證金返還，並未承諾
    返還系爭保固保證金，更無拋棄行使抵銷權之意思。嗣被上
    訴人曾另訴請求翔禾鑫公司賠償其因系爭消防局工程契約終
    止所受損害，然經原法院108年度建字第261號確定判決認定
    該損害賠償債權應屬破產債權，不得另訴請求，被上訴人乃
    依破產法第113條第1項規定，於109年4月15日、6月3日向上
    訴人為抵銷之意思表示，依上開說明，衡屬抵銷權之正當行
    使，難認有違反誠信或權利濫用之情事。
七、綜上所述，上訴人依系爭停車場土建工程契約第47條第4款
    、系爭停車場零星工程契約第14條第1項第3款約定、民法第
    179條規定，請求被上訴人給付234萬7723元，及自起訴狀繕
    本送達翌日起至清償日止，按週年利率5％計算之利息，核屬
    無據，不應准許。從而原審為上訴人敗訴之判決，並無不合
    。上訴人指摘原判決不當，求予廢棄改判，為無理由。
八、本件事證已臻明確，兩造其餘之攻擊或防禦方法及所用之證
    據，經本院斟酌後，認為均不足以影響本判決之結果，爰不
    逐一論列，附此敘明。
九、據上論結，本件上訴為無理由，依民事訴訟法第449條第1項
    、第78條，判決如主文。
中　　華　　民　　國　　111 　年　　12　　月　　14　　日
                  民事第十二庭 
                      審判長法  官  陳婷玉
                            法  官  毛彥程
                            法  官  林晏如
正本係照原本作成。
如不服本判決，應於收受送達後20日內向本院提出上訴書狀，其
未表明上訴理由者，應於提出上訴後20日內向本院補提理由書狀
（均須按他造當事人之人數附繕本）上訴時應提出委任律師或具
有律師資格之人之委任狀；委任有律師資格者，另應附具律師資
格證書及釋明委任人與受任人有民事訴訟法第466 條之1第1項但
書或第2項所定關係之釋明文書影本。如委任律師提起上訴者，
應一併繳納上訴審裁判費。
中　　華　　民　　國　　111 　年　　12　　月　　14　　日

    　　　　　　　　　　　　書記官  簡維萍